最高法院刑事判決　　　　　　　　　　　　　　　九十一年度台上字第一一五八號
　　上 訴 人　台灣高等法院台中分院檢察署檢察官
　　上 訴 人
　　即 被 告　甲 ○ ○ 男.
右上訴人等因被告偽造有價證券等罪案件，不服台灣高等法院台中分院中華民國八十
八年十月二十一日第二審判決（八十七年度上訴字第二二八三號，起訴案號：台灣彰
化地方法院檢察署八十六年度偵緝字第一五八號），提起上訴，本院判決如左：
    主  文
原判決撤銷，發回台灣高等法院台中分院。
檢察官之上訴駁回。
    理  由
一、發回部分
本件原判決認定上訴人即被告甲○○明知劉慶宗（另案經判處罪刑）所持有，自綽號
「郭仔」之不詳姓名男子處收受其上蓋妥發票人陳金鎮印文，如原判決附表所示編號
二至五號之空白支票四張（原係陳金鎮所有，於民國七十八年三月二十四日在台中縣
烏日鄉○○路○段某處遺失），係來源不明之贓物，於八十三年十一月間某日，在彰
化縣溪湖鎮住處予以收受。復意圖供行使之用，與劉慶宗共同基於概括之犯意，自同
年十一月間某日起，至八十四年三月初某日止，先後多次在同鎮○○路後溪巷七十九
號劉慶宗住處等地，擅自填載發票日期及金額，而偽造該附表所示編號二至五號之支
票四張。被告與劉慶宗於偽造完成後，又共同意圖為自己不法之所有，基於概括犯意
，由被告於八十三年十一月間某日，持該附表編號三之偽造支票向不知情之廖寶珠騙
得同額借款之後，再輾轉由不知情之劉黃麗卿提示付款；再於八十四年一月間某日，
持該附表編號四之偽造支票交予不知情之杜盛國以換回先前所交付之支票；於同年三
月初某日，持該附表編號二所示之偽造支票向不知情之施明深詐得同額借款後，再輾
轉由不知情之楊滿提示付款；另於同年三月初某日，在彰化縣溪湖鎮黃宗保、洪淑貞
經營之鑽石城ＫＴＶ持交該附表編號五所示偽造支票予不知情之會計小姐，以支付消
費帳款，再由不知情之黃宗保提示付款。嗣各該支票屆期經提示，均因已掛失止付而
遭退票。又被告與江橙科、蔡棟樑三人曾於八十三年間幫忙解決郭文雄與林登隆間之
土地糾紛，使郭文雄獲得賠償新台幣（下同）三百多萬元，郭文雄遂於同年十月間交
付現款三十萬元予江橙科以為酬謝。事後被告獲知此事，因江橙科未將該三十萬元交
出分配而心生不滿，乃基於共同犯罪之決意，於八十四年九月二日上午七時許，夥同
陳錫卿（另案經判處罪刑）及另二名不詳姓名之成年男子，駕駛ＴＤ｜二五六八號自
小客車前往彰化縣福興鄉○○村○○路八十六號，以手銬銬住江橙科合力將之強押上
車，其間被告並強行取走江某所有之七二七｜九九五五號自小客車錀匙，由被告與陳
錫卿分別駕駛上述二部自小客車，至同縣二林鎮○○路十四之二號被告之父母住處，
途中陳錫卿與上述二名不詳姓名男子在車上對江橙科恫稱「今天如不拿出三十萬元，
就要在墳墓旁挖個洞活埋」等語，使江某因之心生畏懼。當車抵二林鎮目的地時，被
告即喝令江橙科打電話向親友籌款三十萬元，江某即以電話通知友人陳森林，表示因
有急用囑其準備十萬元，再約定至彰化市○○路一七三號三興修理廠交予隨後前往該
處等候之陳錫卿。同日上午八時許，陳森林依指示攜十萬元前往上址三興修理廠，然
因在該處等候約一小時，未見陳錫卿，先至附近吃早點。迄同日上午九時三十分許，
陳錫卿駕駛上開ＴＤ｜二五六八號小客車至該三興修理廠等候取款時，經警當場查獲
，致未得財。嗣被告得知陳錫卿為警查獲，乃於同日上午十一時許，在同縣溪湖鎮北
勢里將江橙科釋放等情。因而撤銷第一審所為不當之判決，改判仍依數罪併罰之例，
分別論處被告共同連續意圖供行使之用，而偽造有價證券罪刑，及依牽連犯從重論以
共同意圖為自己不法之所有，以恐嚇使人將本人之物交付未遂罪刑。固非無見。
惟查：(一)原判決理由係以劉慶宗於偵查中證稱伊有跟被告說空白支票係「郭仔」撿到
後交給伊，不能讓別人提示，否則會被判刑，但被告開出去之後沒有拿回來等語，應
屬實情，可以採信，乃認被告對上開支票應有贓物認識，並有偽造有價證券之犯意，
而為不利於彼之判斷。判決內並以共犯劉慶宗因涉嫌偽造有價證券案，已經台灣彰化
地方法院判處罪刑確定，有該院八十五年度訴字第七二八號刑事判決可憑，而引為其
論罪之依據。然依該刑事判決認定之事實，被告係不知偽造之情，而遭劉慶宗利用，
代為填載支票金額、日期（見偵緝卷第三十八頁），此與上開劉慶宗偵查中之供述兩
歧，原判決對該內容扞格不一之證據，同引為被告犯罪之論據，自屬理由矛盾。(二)原
判決於事實欄認被告於偽造附表編號二至四所示四紙支票後，復與劉慶宗共同意圖為
自己不法所有，基於概括犯意，先後向施明深、廖寶珠詐騙同額借款、交予杜盛國換
回先前交付之支票及支付鑽石城ＫＴＶ消費帳款等情。理由內則說明被告行使上開偽
造之支票向他人調現、支付消費款部分，即係該證券本身之價值，其詐欺取財仍屬偽
造有價證券之行為，不另成立詐欺罪名；其以偽造之支票向杜盛國換回先前交付之支
票，其行使本含有詐欺性質，亦不另論以詐欺罪等語，致其事實認定有與理由論述不
相一致之違誤可指。(三)原判決附表編號一所示之支票，據劉慶宗於其涉嫌偽造有價證
券案中，供稱該支票係被告填寫金額、日期後，再由其交予巫勝修屬實（見同上卷三
十八頁背面），即被告於原審對此亦坦認無訛（見原審卷第八十六頁正、背面）。果
如原判決所認，被告既明知劉慶宗交付之空白支票係他人所拾獲，猶在其上代為填載
日期、金額，以供劉某持以使用無訛，能否謂其無共同偽造有價證券之認識及行為，
似非無疑。原判決對上開不利被告之卷證未加審酌，徒以證人巫勝修證稱該紙支票係
劉慶宗所交付之一端，遽認該部分不成立犯罪，未免速斷。(四)按刑法第三百四十六條
第一項之恐嚇取財罪，除行為人客觀上有以恐嚇使人交付財物之行為外，並須其主觀
上有為自己或第三人不法之所有意圖，始足構成。原判決事實既未明確記載被告與陳
錫卿等人主觀上有為自己或第三人不法所有意圖，乃於理由內認所為係犯恐嚇取財未
遂罪，此項理由論述，已失其事實依據，而非適法。又上訴人於偵審中一再否認有本
件恐嚇取財犯行，且稱八十二年間伊與江橙科、蔡棟樑出面幫忙解決郭文雄與林登隆
間之土地糾紛，嗣郭某取回三百多萬元，並交付三十萬元報酬予江某，伊未分到錢。
案發一周前，伊原與江某約定在三興修理場協商三十萬元之事，翌日江某報警，協商
未成，有約定三天後江某將錢拿到該修理廠協商，但屆時江某違約，故於案發日前往
找江某等語（見偵緝卷第六頁、第七頁正、背面、一審卷第十九、七十八頁）。觀諸
被害人江橙科於警訊供稱押伊的人與之有財務糾紛，伊被押走，以車載到溪湖兜圈子
，未對其施暴，只是討論債務糾紛，未向其勒索等語（見九○八二號警卷第五頁），
證人郭文雄於警訊復證稱八十二年間伊被林登隆倒債，曾請江橙科幫忙，因江某有找
人為其出面要債，故事後伊以三十萬元予以酬謝，要其自行處理。事隔二年多，當初
與江某一起幫其要債之「阿彬（即被告）」與友人陳錫卿到伊修車廠提起此事，才知
江某將該三十萬元私吞，嗣雙方曾為此談判多次，均未談成等語，於審判中對之亦結
證屬實（見九○八二號警卷第十頁正、背面、一審卷第三十九頁），似徵被告上開辯
詞，尚非全無憑據。即原判決事實亦認被告係發現江橙科未將郭文雄交付之三十萬元
報酬提出分配，乃夥同陳錫卿等人將其押出。如果無訛，其主觀上有否為自己不法所
有意圖，頗堪疑竇，事關其恐嚇取財罪責成否之判斷，自有進一步詳酌餘地。原審對
上開有利之卷證未加審酌，復未於判決內說明不採之理由，逕為不利被告之判斷，非
惟證據調查職責未盡，抑且判決理由不備。以上或係被告上訴意旨所指摘，或為本院
得依職權調查之事項，應認原判決有撤銷發回更審之原因。原判決不另諭知無罪部分
，基於審判不可分之原則，併予發回。
二、駁回部分
查上訴期間為十日，自送達判決後起算，刑事訴訟法第三百四十九條前段定有明文。
本件上訴人台灣高等法院台中分院檢察署檢察官因被告偽造有價證券等罪案件，經原
審判決後，於八十八年十月二十九日送達於檢察官收受，有送達證書附卷可按。雖其
上檢察官所蓋職戳日期為同年十一月十一日，與送達人記載之日期有異。然送達證書
上包括送達時日等項，依法係送達人應記載之事項，此由刑事訴訟法第六十二條，民
事訴訟法第一百四十一條第一項之規定觀之自明。是所載送達日期除有相當事證足認
與實際送達日期有出入外，自應以送達人記載之日期為準。況據原審法院函覆證實本
件確於八十八年十月二十九日送達判決於檢察官無誤，並有送達文件登記簿影本足憑
，乃其遲至同年十一月十九日始提起第三審上訴，顯已逾法定上訴期間，其上訴自非
合法，應予駁回。
據上論結，應依刑事訴訟法第三百九十五條前段、第三百九十七條、第四百零一條，
判決如主文。
中      華      民      國    九十一    年      三      月      七      日
                              最高法院刑事第四庭
                                  審判長法官  紀  俊  乾
                                        法官  黃  正  興
                                        法官  劉  介  民
                                        法官  陳  東  誥
                                        法官  張  春  福
      右正本證明與原本無異
                                              書  記  官
中      華      民      國    九十一    年      三      月     十二     日
